臺灣南投地方法院刑事判決
110年度原訴字第9號
公  訴  人  臺灣南投地方檢察署檢察官
被      告  陳仁義


指定辯護人  本院公設辯護人許定國
上列被告因違反毒品危害防制條例案件，經檢察官提起公訴（10
9年度偵字第4956號），本院判決如下：
　　主　文
陳仁義製造第二級毒品，處有期徒刑伍年壹月。扣案大麻葉壹包
，沒收銷燬之；扣案大麻植株貳拾參株、塑膠盒壹盆、吹風機壹
臺、剪刀貳支、藥鏟參支、香菸捲紙壹根、水管壹條、鏟子壹支
、夾鏈袋壹包，均沒收。
　　事　實
一、陳仁義明知大麻係毒品危害防制條例第2條第2項第2款明定
    之第二級毒品，不得製造、持有，竟基於裁種後製造第二級
    毒品大麻之犯意，於民國109年8月間某日，在臺中市○○區○○
    ○街00號「ALTA夜店」內，以新臺幣（下同）3000元向年籍
    不詳成年男子購得不詳數量之大麻種子1包，自109年8月下
    旬某日起，在臺中市○○區○○路0段000○0號5樓A3室之租屋處
    內，先將上開取得之大麻種子，以木屑貓砂覆蓋使之發芽，
    並放置陽臺透過照射陽光自然生長，而栽種出大麻植株，待
    大麻作物成熟後，即以剪刀剪下大麻葉，並以吹風機加熱方
    式使大麻葉乾燥，將乾燥之大麻葉以剪刀剪碎且混入菸草，
    再放入香菸捲紙中之方式，製造第二級毒品大麻。嗣於109
    年10月23日6時48分許，經警在上開臺中市○○區○○路0段000○
    0號5樓A3室執行搜索，當場扣得大麻植株23株（起訴書誤載
    為24株，應予更正）、第二級毒品乾燥大麻葉1包，陳仁義
    所有供犯罪所用之塑膠盒1盆、吹風機1臺、剪刀2支、藥鏟3
    支、香菸捲紙1根、水管1條、鏟子1支，陳仁義所有預備供
    犯罪所用之夾鏈袋1包，及與本案無關之植株1株、煙斗2支
    、海洛因香菸1根及愷他命香菸1根（起訴書誤載為大麻菸2
    根，應予更正）、甲基安非他命1包、海洛因1包、殘渣袋2
    包、甲基安非他命吸食器1組、玻璃球6顆、針筒12支、廠牌
    三星之行動電話1支（含門號0000000000號SIM卡1張），始
    查悉上情。
二、案經南投縣政府警察局南投分局報告臺灣南投地方檢察署檢
    察官偵查後起訴。
　　理　由
一、證據能力之認定：按被告以外之人於審判外之言詞或書面陳
    述，除法律有規定者外，不得作為證據；又被告以外之人於
    審判外之陳述，雖不符刑事訴訟法第159條之1至第159條之4
    之規定，而經當事人於審判程序同意作為證據，法院審酌該
    言詞陳述或書面陳述作成時之情況，認為適當者，亦得為證
    據；當事人、代理人或辯護人於法院調查證據時，知有刑事
    訴訟法第159條第1項不得為證據之情形，而未於言詞辯論終
    結前聲明異議者，視為有前項之同意，此觀刑事訴訟法第15
    9條第1項、第159條之5第1項、第2項規定即明。查本案認定
    事實所引用之下列卷證資料，除原已符合刑事訴訟法第159
    條之1至第159條之4規定，及法律另有規定而得作為證據者
    外，其餘有關被告以外之人於審判外之言詞或書面陳述等供
    述證據，並無證據證明係公務員違背法定程序所取得，且檢
    察官及被告、辯護人於本院審理時，均表示同意作為證據，
    並未對該等證據聲明異議，本院審酌上揭陳述作成時之情況
    ，尚無違法不當及證明力明顯過低之瑕疵，認為以之作為證
    據應屬適當，依上揭法條意旨，認該等證據資料均得為證據
    。
二、認定犯罪事實所憑之證據及理由：上開事實，業據被告陳仁
    義於本院審理時坦承不諱，復有南投縣政府警察局南投分局
    搜索扣押筆錄、扣押物品目錄表（警卷15至20頁）、現場初
    步勘察報告（警卷34至35頁）、現場照片（警卷36至59頁）
    、現場勘察報告（偵卷27至28頁）、扣押物照片（偵卷127
    至131頁、137頁、148至151頁）在卷可參。又扣案疑似大麻
    之植株23株，經檢驗均具第二級毒品大麻成分；扣案疑似大
    麻之菸草檢品，經檢驗結果確含第二級毒品大麻成分等情，
    有衛生福利部草屯療養院110年3月4日草療鑑字第110020024
    8號鑑驗書在卷足稽（偵卷159至163頁），足認被告之自白
    與事實相符。是本案事證明確，被告上開犯行，實堪認定，
    應依法論科。
三、論罪科刑：
(一)按毒品危害防制條例第4條製造毒品罪之「製造」，係指就
    原料、元素予以加工，使成具有特定功效之成品者而言，除
    將非屬毒品之原料加以化合而成毒品外，尚包括將原含有毒
    品物質之物，予以加工改製成適合施用之毒品情形在內；毒
    品危害防制條例第2條第2項第2款所列之第二級毒品大麻，
    係指長成之大麻植株之花、葉、嫩莖，經乾燥後適合於施用
    之製品而言，故對大麻植株之花、葉、嫩莖，以人工方式予
    以摘取、蒐集、清理後，再利用人為、天然力或機器設備等
    方法，以風乾、陰乾、曝曬或烘乾等方式，使之乾燥，亦即
    以人為方式加工施以助力，使之達於易於施用之程度，自屬
    製造大麻毒品之行為（最高法院102年度台上字第2465號判
    決意旨參照）。查被告除栽種大麻，使之發芽成長外，尚以
    剪刀剪裁大麻葉，並以吹風機加熱之方式，使大麻葉乾燥，
    後將乾燥之大麻葉以剪刀剪碎且混入菸草，再放入香菸捲紙
    中，足認被告以人為加工方式，使大麻達於易於施用之程度
    。依前開說明，顯該當於製造第二級毒品大麻之行為。又扣
    案之菸草檢品，經鑑驗含有第二級毒品大麻成分，已如前述
    ，是該大麻菸草已達可供點燃施用程度，其製造行為應屬既
    遂。
(二)核被告所為，係犯毒品危害防制條例第4條第2項之製造第二
    級毒品罪。被告製造第二級毒品大麻前，持有大麻種子、意
    圖製造而栽種大麻之階段行為及製造後持有大麻之低度行為
    ，均為製造第二級毒品大麻之高度行為所吸收，不另論罪。
    次按毒品危害防制條例第17條第2項規定：「犯第4條至第8
    條之罪於偵查及歷次審判中均自白者，減輕其刑。」其立法
    理由載稱：「又為使製造、販賣或運輸毒品案件之刑事訴訟
    程序儘早確定，並鼓勵被告自白認罪，以開啟其自新之路，
    爰對製造、販賣、運輸毒品者，於偵查及審判中均自白時，
    亦採行寬厚之刑事政策，爰增訂第2項規定。」業闡明增訂
    該條文之目的，在鼓勵被告自白，俾使此等類型案件早日確
    定，並開啟被告自新之路等旨。又所謂自白，乃對自己之犯
    罪事實全部或主要部分為肯定供述之意；至行為人之行為應
    如何適用法律，既屬法院就所認定之事實，本於職權而為法
    律上之評價，故被告是否曾為自白，不以自承所犯之罪名為
    必要；且自白既係被告於刑事訴追機關發覺其犯行後，自動
    供出不利於己之犯罪事實。故不論該被告之自白，係出於自
    動或被動、簡單或詳細、一次或多次，均屬之（最高法院10
    0年度台上字第3878號判決意旨參照）。被告於偵查及本院
    審判最後言詞辯論終結時，被告均自白本案製造第二級毒品
    大麻之犯罪事實，依前開說明，應依毒品危害防制條例第17
    條第2項規定減輕其刑。又按刑法第59條之酌量減輕其刑，
    必於犯罪之情狀，在客觀上足以引起一般同情，認為即予宣
    告法定最低刑期，猶嫌過重者，始有其適用，至於被告子女
    須照顧等情狀，僅可為法定刑內從輕科刑之標準，不得據為
    酌量減輕之理由；刑法上之酌量減輕，必於犯罪之情狀可憫
    恕時，始得為之，為刑法第59條所明定，至情節輕微僅可為
    法定刑內從輕科刑之標準，不得據為酌量減輕之理由；此所
    謂法定最低度刑，固包括法定最低本刑；惟遇有其他法定減
    輕之事由者，則應係指適用其他法定減輕事由減輕其刑後之
    最低度刑而言。倘被告別有法定減輕事由者，應先適用法定
    減輕事由減輕其刑後，猶認其犯罪之情狀顯可憫恕，即使科
    以該減輕後之最低度刑仍嫌過重者，始得適用刑法第59條規
    定酌量減輕其刑（最高法院28年上字第1064號、51年台上字
    第899號判例、100年度台上字第744號判決意旨參照）。查
    被告所栽種之大麻植株多達23株，規模非小；且被告為本案
    行為時為成年人，明知毒品對人體身心健康危害之烈，竟仍
    進而為製造毒品之犯行，危害社會治安甚大，其等犯罪並無
    特殊之原因與環境，衡情並無何等足以引起一般同情之客觀
    情狀而應予以憫恕，難認有「犯罪具有特殊之原因或環境，
    依據客觀觀察，足以引起一般同情，認可憫恕，如科以法定
    最輕刑期，仍嫌過重」之情形；況製造第二級毒品之最輕法
    定本刑為10年以上有期徒刑，被告本案之犯行，經依毒品危
    害防制條例第17條第2項規定減輕其刑後，其法定最輕本刑
    顯無過重而情堪憫恕之情形，實無適用刑法第59條規定酌減
    其刑之餘地，附此述明。
(三)爰以行為人之責任為基礎，審酌被告為高級職業學校肄業之
    智識程度，經濟勉持之生活狀況，明知大麻為列管之第二級
    毒品，危害身心，仍無視禁令，為供己用而栽種大麻，栽種
    數量達23株，進而製造第二級毒品大麻，危害社會治安及善
    良風氣；惟念其於犯罪後坦承犯行，復衡酌其所製造大麻成
    品之規模及無證據證明有流入市面之損害情形，及其犯罪動
    機、目的等一切情狀，量處如主文所示之刑。
四、沒收部分：
(一)扣案乾燥大麻葉1包，經送驗結果，確含第二級毒品大麻成
    分，業如前述，應依毒品危害防制條例第18條第1項前段，
    宣告沒收銷燬之。至因鑑驗所耗損之第二級毒品大麻，既已
    滅失，自無庸宣告沒收銷燬。
(二)次按大麻之幼苗或植株，縱含有第二級毒品大麻之成分，如
    未經加工製造成易於施用之製品，應僅屬製造第二級毒品大
    麻之原料而已，尚難認係第二級毒品（最高法院99年度台上
    字第2048號、102年度台上字第2465號判決意旨參照）。是
    扣案大麻植株23株，經送驗結果，確含第二級毒品大麻成分
    ，業如前述。依上開說明，其非屬第二級毒品，然為被告為
    意圖製造毒品而栽種，仍係犯罪所生之物，均應依刑法第38
    條第2項規定沒收。又扣案塑膠盒1盆、吹風機1臺、剪刀2支
    、藥鏟3支、香菸捲紙1根、水管1條、鏟子1支，均為被告所
    有，且供本案裁種、製造大麻所用，業經被告陳明在卷，均
    應依毒品危害防制條例第19條第1項宣告沒收。另扣案夾鏈
    袋1包，為被告所有，係供被告分裝大麻使用，經被告陳明
    在卷，是為被告預備供犯製造第二級毒品罪所用之物，爰依
    刑法第38條第2項之規定，宣告沒收。
(三)至扣案之植株1株，於陰乾過程腐爛，無法呈現完整根、莖
    、葉，無法檢驗認定為大麻植株等情，有南投縣政府警察局
    草屯分局110年3月18日刑案偵查報告書在卷可參（偵卷107
    至108頁），難認與本案有關，爰不予宣告沒收。扣案香菸2
    根，經檢驗結果，其一含第一級毒品海洛因成分，另一則含
    第三級毒品愷他命成分等情，有上開衛生福利部草屯療養院
    110年3月4日草療鑑字第1100200248號鑑驗書可參；扣案疑
    以甲基安非他命之晶體1包（驗餘淨重0.3208公克，含包裝
    袋1個），經檢驗結果，確含第二級毒品甲基安非他命成分
    ，疑以海洛因之白色粉末1包（驗餘淨重0.0761公克，含包
    裝袋1個），經檢驗結果，確含第一級毒品海洛因成分等情
    ，有衛生福利部草屯療養院109年12月15日草療鑑字第10912
    00195號鑑驗書附卷可憑（偵卷164頁）。上開海洛因香菸1
    根、愷他命香菸1根、甲基安非他命1包、海洛因1包，均係
    被告供自己施用之物，業經被告供明在卷，且無證據證明與
    本案被告犯行有何關連，均不予宣告沒收。至煙斗2支、殘
    渣袋2包、甲基安非他命吸食器1組、玻璃球6顆、針筒12支
    、廠牌三星之行動電話1支（含門號0000000000號SIM卡1張
    ）之扣案物，查無其他事證，足認與本案有關，爰均不予宣
    告沒收。
據上論斷，應依刑事訴訟法第299條第1項前段，判決如主文。
本案經檢察官張姿倩提起公訴，檢察官林孟賢到庭執行職務。
中　　華　　民　　國　 110　　年　　12　　月　　30　　日
　　　　　　　　　刑事第二庭　審判長法　官　楊國煜
　　　　　　　　　　　　　　　　　　法　官　羅子俞
　　　　　　　　　　　　　　　　　　法　官　顏紫安
以上正本證明與原本無異。
如不服本判決，應於收受本判決20日內向本院提出上訴書狀，並
應敘述具體理由，如未敘述上訴理由者，應於上訴期間屆滿後20
日內補提理由書狀於本院（均須依他造當事人之人數附繕本）「
切勿逕送上級法院」。
　　　　　　　　　　　　　　　　　　書記官　林佩儒　　　
中　　華　　民　　國　　111 　年　　1 　　月　　3 　　日
附錄本判決論罪法條全文：
毒品危害防制條例第4條：
製造、運輸、販賣第一級毒品者，處死刑或無期徒刑；處無期徒
刑者，得併科新臺幣三千萬元以下罰金。
製造、運輸、販賣第二級毒品者，處無期徒刑或10年以上有期徒
刑，得併科新臺幣一千五百萬元以下罰金。
製造、運輸、販賣第三級毒品者，處7年以上有期徒刑，得併科
新臺幣一千萬元以下罰金。
製造、運輸、販賣第四級毒品者，處5年以上12年以下有期徒刑
，得併科新臺幣五百萬元以下罰金。
製造、運輸、販賣專供製造或施用毒品之器具者，處1年以上7年
以下有期徒刑，得併科新臺幣一百五十萬元以下罰金。
前五項之未遂犯罰之。